【裁判字號】    90,重上,161
【裁判日期】    920916
【裁判案由】    損害賠償
【裁判全文】
臺灣高等法院民事判決  九十年度重上字第一六一號
    上  訴  人  丙○○
                甲○○
                乙○○
                丁○○
    共      同
    訴訟代理人  陳國雄律師
    右三人共同
    訴訟代理人  莫詒文律師
    上  訴  人  戊○○
    右五人共同
    訴訟代理人  蔡正廷律師
                李采霓律師
    被上訴人    厚生股份有限公司
    法定代理人  徐正材
    訴訟代理人  楊金順律師
    複  代理人  施竣中律師
右當事人間損害賠償事件，上訴人對於中華民國八十九年十二月三十日臺灣臺北地方
法院八十七年度重訴字第八五五號第一審判決提起上訴，於民國九十二年九月二日言
詞辯論終結，本院判決如左：
    主      文
原判決關於命上訴人給付，及假執行之宣告暨該部分訴訟費用之裁判廢棄。
右廢棄部分，被上訴人在第一審之先位及備位之訴並假執行之聲請均駁回。
第一、二審訴訟費用由被上訴人負擔。
    事      實
甲、上訴人方面：
一、聲明：
  (一)原判決不利於上訴人部分廢棄。
  (二)被上訴人在第一審之訴駁回。
二、陳述：除與原判決記載相同者茲引用外，補稱略以：
  (一)被上訴人法定代理人之父徐風和與上訴人之被繼承人徐風楷係兄弟，共同經營被
    上訴人更名前之厚生橡膠工業股份有限公司（下稱厚橡）及厚生化學工業股份有
    限公司（下稱厚化）、厚生玻璃工業股份有限公司（下稱厚玻）等三家企業。彼
    二人為避免日後分產糾紛，於民國七十二年五月十三日簽訂協議書（下稱系爭協
    議書），約定徐風楷經營厚化、厚玻，徐風和經營厚橡，並於系爭協議書第九、
    十條約定，徐風楷應將所有厚橡股份讓與徐風和，徐風和及厚橡所有之厚化、厚
    玻股份，應讓與徐風楷，又於第七、八條約定，徐風楷保留其在厚橡投資額新臺
    幣（下同）一千萬元（即一百萬股），徐風和繼續保留其在厚化、厚玻之投資額
    各五百萬元（即厚化每股一百元，計保留五萬股；厚玻每股一千元，計保留五千
    股），以為相互投資。被上訴人之前身即厚橡依上開約定，將徐風楷所有之厚橡
    股份自六百十九萬八千六百七十四股變更登記為一百萬股，惟徐風和及被上訴人
    卻未依上開約定將彼等所有厚化、厚玻股份超過上開協議應持有股份移轉與徐風
    楷，徐風和、徐風楷因而於七十三年十月間口頭協議，將上開相互投資金額增至
    二千萬元，使徐風楷在被上訴人公司保留二百萬股，徐風和與徐正冠及厚橡共同
    在厚化保留十萬股、厚玻保留一萬股，被上訴人遂將徐風楷持有股權數變更登記
    為二百萬股，徐風和及被上訴人亦移轉厚化股份予上訴人乙○○二萬四千二百四
    十三股、丙○○三萬三千三百三十三股、丁○○六萬二千四百零八股，共計十一
    萬九千九百八十四股（下稱系爭厚化股份），及厚玻股份與上訴人甲○○一千四
    百五十六股、丙○○一千四百六十股，共計二千九百十六股（下稱系爭厚玻股份
    ），並分別於七十三年十一月十九日、十二月三十一日辦理過戶登記，上訴人受
    讓系爭厚化、厚玻股份，係依上開協議為之，非無法律上原因而受有利益。
  (二)公司之董事長對外代表公司，公司不得以董事長所為之行為未經董事會決議，主
    張得撤銷或效力未定，公司倘受有損害，僅得向董事長請求損害賠償。本件股份
    之移轉既係依當時被上訴人之董事長徐風和之指示而為，應視為徐風和已得董事
    會同意，縱其未經董事會決議而為前開股份移轉，依公司法第二百零二條及第二
    百零八條第三項規定，亦無礙本件股份移轉之效力。
  (三)上訴人於九十二年二月十四日以（九二）厚財字第○○一號函覆財團法人證券暨
    期貨市場發展基金會謂：七十二年五月十三日徐風和、徐風楷協議分配家族財產
    ，徐風和負責厚橡之經營，徐風楷負責厚化、厚玻之經營，並保留厚橡股份一百
    萬股（附件二）等語，該附件二即為系爭協議書，被上訴人自承七十三年間以系
    爭協議書作為兩造互為對價移轉股票行為，該協議書為本件移轉股份之理由，被
    上訴人於當時依系爭協議書移轉厚化、厚玻股份之行為，係經被上訴人同意，且
    厚玻於八十年六月一日召開臨時股東會，及同年七月八日增資後召開臨時股東會
    ，改選董監事，其議事錄記載當時被上訴人之代表人徐正冠均曾出席並蓋印，而
    上訴人已於七十三年間依系爭協議書辦理股權移轉，當時被上訴人之代表人徐正
    冠均無異議，並以印鑑協同辦理變更登記，被上訴人就上開移轉登記顯係知情並
    同意。又被上訴人於七十三年間之董事會有五名董事，除徐風楷、徐風和簽署系
    爭協議書外，徐正冠嗣後參加厚玻股東會未異議如前述，徐正材於臺灣臺北地方
    法院檢察署八十五年度偵字第二三三九六號告訴徐風楷、甲○○、丙○○、戊○
    ○、乙○○侵占案件（下稱侵占刑案）稱徐風和、徐風楷是長輩，伊不太能講什
    麼，可見當時董事會已同意該協議。況且，系爭協議書訂立時，被上訴人為家族
    企業，徐風和、徐風楷對被上訴人之持股比例高達百分之八十六，彼等為免後代
    爭議訂立系爭協議書分產，已足代表當時之被上訴人股東會，應認該協議業經被
    上訴人股東會，並由當時之董事長徐風和執行完成過戶，被上訴人無權請求上訴
    人返還系爭股份。
  (四)上開股份移轉係訴外人周榮中依系爭協議書約定，分別於七十三年十一月十九日
    及同年十二月三十一日自被上訴人名下移轉登記予上訴人，上訴人丙○○於七十
    三年一月至七十九年三月間長居國外，其間並未入境臺灣，不可能辦理上開股份
    移轉登記，上訴人於原審委任之訴訟代理人於八十七年十月十五日自認七十三年
    厚化、厚玻移轉之行為人是丙○○，上訴人於九十年六月二十七日撤銷自認。又
    移轉時，股票上蓋有被上訴人公司之印文，業經被上訴人之法定代理人自承可能
    係伊父親（指徐風和）死亡前，蓋一些空白過戶資料給他們等語，而徐正材於臺
    灣臺北地方法院八十三年度自字第一二三號徐風楷自訴徐正冠、徐正材、周榮中
    竊盜罪等刑案中陳述：徐風楷個人小章於七十三年四月九日已交還其本人，顯見
    當時被上訴人公司之大小章均由被上訴人保管。系爭股份過戶時所蓋印文並非上
    訴人私蓋。
三、證據：除援用原審提出者外，補提被上訴人（九二）厚財字第○○一號函、厚玻
    八十年七月八日臨時股東會議事錄、變更登記申請書、變更登記事項卡、股東名
    簿、臺灣臺北地方法院檢察署八十五年度偵字第二三三九六號訊問筆錄、不起訴
    處分書、本院八十四年度上訴字第二八○三號刑事判決、臺灣高等法院檢察署八
    十七年度議字第八四二號處分書、入出境證明書為證。
乙、被上訴人方面：
一、聲明：上訴駁回。
二、陳述：除與原判決記載相同者茲引用外，補稱略以：
  (一)被上訴人於七十二年間持有厚化股份十四萬二千五百股及厚玻股份一萬二千九百
    十六股，徐風楷基於任職厚橡董事之便，未經被上訴人董事會同意，逕將被上訴
    人所有系爭厚化股份分別移轉與乙○○、丙○○、丁○○，及系爭厚玻股份分別
    移轉與甲○○、丙○○，並於七十三年十一月十九日、十二月三十一日辦理過戶
    登記，上訴人取得系爭厚化、厚玻股份無法律上原因，自應依不當得利連帶返還
    。
  (二)系爭協議書為徐風和與徐風楷所訂，與被上訴人無關，縱認系爭協議書第十條解
    釋上包括被上訴人在內，然於訂立時，徐風楷同時為厚橡、厚化、厚玻董事長，
    其所為關於厚橡與自己或厚化、厚玻之系爭協議，有違自己代理、雙方代理禁止
    規定，應屬無效，上訴人取得系爭厚化、厚玻股份自屬無法律上原因。
三、證據：援用原審所提證據。
丙、本院依職權調閱侵占刑案卷。
    理      由
一、被上訴人主張：伊於七十二年間持有厚化股份十四萬二千五百股及厚玻股份一萬
    二千九百十六股，徐風楷基於任職伊公司前身厚橡董事之便，未經伊董事會同意
    ，將伊所有上開厚化股份中之十一萬九千九百八十四股，於七十三年十一月十九
    日依序移轉予上訴人乙○○二萬四千二百四十三股、丙○○三萬三千三百三十三
    股、丁○○六萬二千四百零八股，及將伊所有上開厚玻股份中之二千九百十六股
    ，於同年十二月三十一日依序移轉予甲○○一千四百五十六股、丙○○一千四百
    六十股，上訴人取得系爭厚化、厚玻股份無法律上之原因，受有利益，致伊所有
    厚化、厚玻股份減為各二萬二千五百十六股、一萬股而受有損害等情，依不當得
    利之法律關係，先位聲明求為判命上訴人甲○○返還厚玻股份一千四百五十六股
    ，乙○○返還厚化股份二萬四千二百四十三股，丙○○返還厚玻股份一千四百六
    十股、厚化股份三萬三千三百三十三股，丁○○返還厚化股份六萬二千四百零八
    股，並各交付表彰上開股份之股票；倘上開股份及股票已給付不能，備位聲明求
    為命上訴人連帶給付一千四百九十一萬四千四百元及自起訴狀繕本送達翌日起至
    清償日止，按年息百分之五計算利息之判決（被上訴人於原審就先位聲明主張依
    不當得利及侵權行為為請求，經原審以不當得利有理由為上開部分勝訴判決，並
    駁回其餘超過之請求及對原審共同被告戊○○之請求，上訴人提起上訴，被上訴
    人就敗訴部分未聲明不服，並於本院撤回侵權行為之請求）。
二、上訴人則以：被上訴人法定代理人之父徐風和與伊之被繼承人徐風楷係兄弟，共
    同經營被上訴人更名前之厚橡及厚化、厚玻等公司，彼等於七十二年五月十三日
    簽訂系爭協議書，約定由徐風楷經營厚化、厚玻，徐風和經營厚橡，於協議書第
    九、十條約定，徐風楷應將所有厚橡股份讓與徐風和，徐風和及厚橡所有之厚化
    、厚玻股份，應讓與徐風楷，惟於系爭協議書第七、八條約定，徐風楷保留其在
    厚橡投資額一千萬元即一百萬股，徐風和分別保留其在厚化、厚玻之投資額各五
    百萬元（即厚化每股一百元，保留五萬股；厚玻每股一千元，保留五千股），以
    為相互投資。厚橡依上開約定，將徐風楷所有厚橡股份自六百十九萬八千六百七
    十四股變更登記為一百萬股，惟徐風和及被上訴人未依約將彼等所有厚化、厚玻
    股份超逾上開協議應持有股份部分移轉予徐風楷，徐風和、徐風楷因而於七十三
    年十月間口頭協議，將上開相互投資金額增至二千萬元，使徐風楷在被上訴人公
    司保留二百萬股，徐風和與徐正冠及厚橡共同在厚化保留十萬股、厚玻保留一萬
    股，被上訴人遂將徐風楷持有股權數變更登記為二百萬股，而徐風和及被上訴人
    亦移轉所有之厚化股份中之十一萬九千九百八十四股予上訴人乙○○二萬四千二
    百四十三股、丙○○三萬三千三百三十三股、丁○○六萬二千四百零八股，及移
    轉所有之厚玻股份中之二千九百十六股予上訴人甲○○一千四百五十六股、丙○
    ○一千四百六十股，伊等受讓系爭厚化、厚玻股份，乃依上開協議為之，非無法
    律上原因而受有利益，無須返還上開股份及股票，亦無須賠償等語，資為抗辯。
三、查被上訴人法定代理人之父徐風和與上訴人之被繼承人徐風楷係兄弟，共同經營
    被上訴人更名前之厚橡及厚化、厚玻等公司，甲○○、乙○○、丙○○為徐風楷
    之子女、丁○○為徐風楷之配偶，徐風和與徐風楷於七十二年五月十三日簽訂系
    爭協議書，約定厚橡由徐風和，厚化及厚玻由徐風楷經營，惟仍各保留基本股數
    於對方經營之公司，以為相互投資。為協議時，徐風楷為厚橡、厚化及厚玻之董
    事長，徐風和為厚橡之總經理，厚橡於七十二年九月八日變更名稱為厚生股份有
    限公司，由徐風和任董事長，經濟部於同年月十三日核准變更公司名稱，七十三
    年三月十六日核准變更董事長，被上訴人所有厚化股份十四萬二千五百股，於七
    十三年十一月十九日依序移轉予乙○○二萬四千二百四十三股、丙○○三萬三千
    三百三十三股、丁○○六萬三千四百零八股，及厚玻股份一萬二千九百十六股，
    於同年十二月三十一日依序移轉予甲○○一千四百五十六股、丙○○一千四百六
    十股等事實，為兩造所不爭，並有被上訴人提出系爭協議書、
    十二年九月八日股東臨時會決議錄、董事會議事錄、經濟部八十七年十一月九日
    （八七）商字第八七二二六八三○號函、股票轉讓過戶申請書在卷可稽（見原審
    卷(一)第六五、六六、一二一至一二四、卷(二)第九一至九三頁、外放證物），堪信
    為真。
四、被上訴人主張：上訴人受讓系爭厚化、厚玻股份並無法律上原因，應依不當得利
    返還等語，上訴人則以前開情詞抗辯。經查：
  (一)系爭協議書係徐風楷及徐風和於七十二年五月十三日訂立，由彼等署名，第一條
    約定：「厚生化學─板橋廠、土城廠，厚生玻璃─楊梅廠、苗栗一廠、苗栗二廠
    ．．．徐風楷所有」，第二條約定：「厚生橡膠─板橋廠、桃園廠．．．徐風和
    所有」，第七條約定：「徐風楷繼續投資厚生橡膠一千萬元為常務董事」，第八
    條約定：「徐風和繼續投資厚生玻璃五百萬元（五萬股）為常務董事」，第九條
    約定：「徐風楷等厚生橡膠股份無條件轉給徐風和」，第十條約定：「徐風和等
    厚生化學、厚生玻璃股份無條件轉給徐風楷」等語（見原審卷(一)第六五頁），而
    當時徐風楷為厚橡、厚化及厚玻之董事長，徐風和為被上訴人前身厚橡之總經理
    ，彼等二人為兄弟關係，共同經營該三家公司，由上開協議內容約定將厚化板橋
    廠、土城廠及厚玻楊梅廠、苗栗一廠、苗栗二廠分歸徐風楷，厚橡板橋廠、桃園
    廠分歸徐風和，徐風楷、徐風和分別投資厚橡一千萬元、厚玻五百萬元，各任厚
    橡、厚玻之常務董事，徐風楷等應移轉厚橡股份予徐風和，徐風和等應移轉厚化
    、厚玻股份予徐風楷等情觀之，上訴人辯稱：徐風楷、徐風和係就彼等二家族共
    同經營之事業為分家，由徐風楷家族經營厚玻、厚化，徐風和家族經營厚橡，並
    各於對方經營之事業保留一定金額之投資，應堪認定。
  (二)按九十年十一月十二日修正前之公司法第二百零二條規定，公司業務之執行，除
    本法或章程規定應由股東會決議之事項外，均得由董事會決議行之。系爭協議書
    係徐風楷、徐風和兄弟以個人名義為二家族分家所為協議，該協議涉及二家族所
    持有上開三家公司之股權移轉，徐風和於系爭協議成立後之七十二年九月八日任
    厚橡更名後之被上訴人公司董事長，而被上訴人持有之厚化股份十四萬二千五百
    股，於七十三年十一月十九日依序移轉予乙○○二萬四千二百四十三股、丙○○
    三萬三千三百三十三股、丁○○六萬三千四百零八股，厚玻股份一萬二千九百十
    六股，於同年十二月三十一日依序移轉予甲○○一千四百五十六股、丙○○一千
    四百六十股，業如前述，該移轉行為係於徐風和任被上訴人董事長期間所為處分
    被上訴人財產之行為，依前開規定，屬被上訴人公司業務之執行事項，得由董事
    會決議行之，而上訴人固未能證明該移轉行為經被上訴人之董事會決議通過行之
    ，惟依公司法第八條第一項規定，公司法所稱公司負責人在股份有限公司為董事
    ，而董事會選任之董事長，依同法第二百零八條第三項規定，對外代表股份有限
    公司。徐風和既自系爭協議成立後之七十二年九月八日起任被上訴人之董事長，
    為被上訴人之法定代理人，對外代表被上訴人，殆無疑義。準此，倘前開移轉股
    份之行為係經被上訴人之法定代理人同意所為，就令未依前開規定經被上訴人之
    董事會同意通過，而致被上訴人受有損害，亦僅生董事長徐風和應否對於被上訴
    人負損害賠償責任之問題，尚難認該對外所為之處分行為無效或不生效力。
  (三)查被上訴人持有之前開厚化、厚玻股票背面「股票轉讓登記」欄之「出讓人蓋章
    」欄蓋有「厚生橡膠股份有限公司」之印文，「受讓人蓋章」欄則分別蓋有上訴
    人之印文，而股票轉讓申請書上「出讓人姓名」記載「厚生橡膠股份有限公司」
    並蓋有「厚生橡膠股份有限公司」字樣之印文，「承受人」欄則分別有上訴人之
    簽名及蓋章等情，有上訴人提出前開股票、股票轉讓過戶申請書影本附卷可稽（
    見外放證物），雖被上訴人主張：斯時被上訴人之名稱已變更為「厚生股份有限
    公司」，上開股票及過戶申請書所蓋印文為更名前之「厚生橡膠股份有限公司」
    ，且無董事長徐風和之印文，上開股票及過戶申請書非被上訴人所蓋等語。惟查
    ，證人即前任被上訴人總經理室經理周榮中證稱：股權移轉是由伊主辦，，．
    ．．七十三年被國稅局查到三等親以內之移轉為贈與，所以就未繼續辦理股權移
    轉，協議書第七、八條約定雙方各保留一千萬元作為常務董事，股票移轉時發現
    有盈餘轉增資暫緩課稅的股票可以辦緩課手續，伊建議雙方各保留二千萬元就不
    必繳稅。因為徐風和、徐風楷家族的股票互相交換，從七十二、七十三年被上訴
    人之股東名冊變動就可看出移轉之內容，現在履行的狀況是徐風楷的家族股權已
    移轉予徐風和家族，而徐風和家族只有一部分移轉，徐風楷家族尚有一部分未移
    轉，．．．為了逃避贈與稅，利用被上訴人名義移轉到徐風楷家族名下，徐風和
    本身之股票移轉予被上訴人，這是當時規劃的手續，二千萬元是徐風和家族，包
    括被上訴人及徐風和子女保留二千萬元，其餘都要互相移轉，雙方各有持股，保
    留常務董事，等於彼此投資。依系爭協議書，伊認為被上訴人沒有權利向徐風楷
    家族即上訴人請求，而是徐風和派下（指家族）要向徐風楷家族請求，如果不足
    的話，．．．伊於七十四年離開職務，七十三年初被國稅局想得到後，一切就停
    擺了，故完稅後就未再辦理，十萬多股的移轉是在規劃之內，利用三角關係來逃
    避贈與稅，．．．寫協議書時徐風楷是厚生橡膠的董事長，簽了之後伊才去辦厚
    橡董事長變更為徐風和．．．，當然包括厚橡，所以伊認為徐風和家族無權向徐
    風楷家族主張，．．．伊於上開侵占刑案八十六年十一月四日訊問筆錄所答與前
    述不同，係因伊當時未看過系爭協議書而為回答，．．．伊現在是依系爭協議為
    陳述，．．．當時股份移轉的手續應該都有．．．等語（見原審卷(一)第一七四至
    一七七頁），於上開刑案則證稱：伊一直擔任徐風和他們分產協議之執行人，
    ．．．系爭協議書當時是徐風和、徐風楷吃飯時請何敏川寫的，上面都是他的筆
    跡，後來回來就拿給我處理，當時因課稅稅賦很重，我建議在各個公司保留二千
    萬元股份，七十三年徐風和有全部過戶徐風楷名義厚橡股份過來，讓徐風楷在厚
    橡只剩二千萬元股份，只擔任董事而已，國稅局在七十三年就來查稅了，先查徐
    風和的部分，後來七十七年過世，就連遺產稅繳了贈與稅，但是徐風和在厚化部
    分，徐風楷就不敢過戶至自己名下了。．．．（問：現在為何發生問題？）可能
    當時經辦人員沒有弄清楚，將厚橡投資厚化部分過戶到徐風楷名下，應該是過戶
    至徐風和個人名下才對，是以他們打了行政訴訟，到八十幾年才過戶的，因厚橡
    是上市公司，他在帳面要有交代，徐正材才會提出告訴。．．．（問：過戶的話
    ，徐正材不知情？）七十三年當時，徐風楷、徐風和就蓋了空白的過戶資料，徐
    正材是他父親過世以後才進公司的。．．．當時分產，徐風楷分到厚化及厚玻璃
    ，徐風和分到厚橡，各自握有對方二千萬元的股份，所以到目前演變下來股份之
    數目會有變化．．．等語（見上開刑案偵查卷第一○○至一○一頁），而被上訴
    人之法定代理人於該刑案中（檢察官訊問：你父親（指徐風和）過世後，為何還
    可以辦理過戶？）自承：可能是父親過世前有蓋一些空白過戶資料給他們等語（
    見同偵查卷第一○七頁），足證上開股票背面蓋用被上訴人更名前之「厚生橡膠
    股份有限公司」，應係於系爭協議書訂立後蓋用以便移轉予徐風楷家族辦理股權
    移轉之用，應堪認定。雖證人周榮中就被上訴人持有之厚化、厚玻股份移轉上訴
    人前後證述不一，惟系爭協議書既為徐風楷、徐風和代表家族所為之分產協議，
    該協議書上雖未載明厚橡（即被上訴人前身）持有之厚化、厚玻股份如何處理，
    惟依該協議書內容載明厚橡分歸徐風和家族，厚化、厚玻分歸徐風楷家族，僅各
    自保留對他方一定金額之投資持股而已，則當時厚橡持有之厚化、厚玻股份如認
    不在系爭協議書約定應移轉予徐風楷家族時，則就令之後徐風楷、徐風和各家族
    成員已依該協議移轉股份予他方，惟分得厚橡之徐風和家族，仍因厚橡持有厚化
    、厚玻股份而為徐風楷家族分得之厚化、厚玻之股東，必無法達成系爭協議書所
    為分產之目的，況且，系爭股份之移轉手續係於徐風和、徐風楷生前辦理移轉完
    畢，並未見彼等於生前就此有所爭執，可見該移轉符合系爭協議書之分產約定，
    是證人周榮中前開關於「經辦人員沒有弄清楚，將厚橡投資厚化部分過戶到徐風
    楷名下，應該是過戶至徐風和個人名下才對」等語，不符常理，尚非可採。上開
    股票及過戶申請書上蓋用被上訴人更名前字樣之印文既依系爭協議而為，而徐風
    楷於協議時為被上訴人之董事長，徐風和為總經理，嗣後並繼任為董事長，無論
    上開股票及過戶申請書係於何人任董事長任內蓋用，均符合彼等訂立之系爭協議
    約定，係以被上訴人之法定代理人身分對外為處分被上訴人公司財產，縱使未經
    被上訴人董事會決議通過，或蓋用被上訴人更名前之印章及未蓋用法定代理人之
    印章，均無礙其為有效之認定。被上訴人主張上開印文非被上訴人蓋用，該移轉
    行為無效，尚非可採。
  (四)上訴人復主張：系爭協議書訂立時，徐風楷為厚橡董事長，徐風和為總經理，倘
    認被上訴人為協議之當事人，則徐風楷既代表厚橡，同時代表厚化、厚玻或自己
    訂立協議，違反第一百零六條之自己代理或雙方代理之規定，本質上屬無權代理
    ，被上訴人未於嗣後承認該協議，應不生效力等語。按民法第一百零六條前段固
    規定，代理人，非經本人之許諾，不得為本人與自己之法律行為，亦不得既為第
    三人之代理人，而為本人與第三人之法律行為。此為自己代理及雙方代理之禁止
    。惟查徐風楷、徐風和兄弟訂立系爭協議書係為彼等共同經營之家族企業即厚橡
    、厚化、厚玻等三家公司分配家族財產，業如前述，並有上訴人提出之被上訴人
    九十二年二月十四日（九二）厚財字第○○一號函被上訴人回覆財團法人中華民
    國證券暨期貨市場發展基金會就有關徐風楷持股明細之說明可稽（見本院卷第一
    六五、一六六頁），徐風楷、徐風和依系爭協議各自移轉家族成員及被上訴人前
    身之厚橡所持有之厚化及厚玻股份予他方，就被上訴人持有之厚化及厚玻股份之
    轉讓，轉讓時被上訴人之董事長為徐風和，其代表被上訴人同意轉讓厚橡持有之
    厚化及厚玻股份予徐風楷家族之上訴人，並無前開規定所稱之自己代理或雙方代
    理情事，被上訴人據此主張上開股份移轉行為符合自己代理或雙方代理，為效力
    未定行為，尚非可取。
五、按無法律上之原因而受利益，致他人受損害者，應返還其利益。雖有法律上之原
    因，而其後已不存在者，亦同，民法第一百七十九條固有明文。惟查，被上訴人
    持有之厚化股份二萬四千二百四十三股、三萬三千三百三十三股、六萬二千四百
    零八股依序移轉予乙○○、丙○○、丁○○，及被上訴人持有之厚玻股份一千四
    百五十六股、一千四百六十股分別移轉予甲○○、丙○○，既係依據系爭協議書
    之約定而來，該協議書並無無效之原因，業如前述，上訴人與被上訴人雖均非系
    爭協議書之當事人，惟系爭協議書既為徐風楷、徐風和家族之分產協議，上訴人
    受讓被上訴人所有之上開股份，係徐風楷、徐風和為履行上開分產協議，達成分
    產目的，而指定被上訴人所有之系爭股份分別移轉予上訴人，亦難認上訴人受讓
    系爭股份，係無法律上原因而受利益，就令被上訴人因而受有損害，尚難認為構
    成不當得利。從而，被上訴人依不當得利之法律關係，先位訴請甲○○返還厚玻
    股份一千四百五十六股，乙○○返還厚化股份二萬四千二百四十三股，丙○○返
    還厚玻股份一千四百六十股、厚化股份三萬三千三百三十三股，丁○○返還厚化
    股份六萬二千四百零八股，並各交付表彰上開股份之股票；及備位聲明，倘上開
    股份及股票已給付不能，求為命上訴人連帶給付一千四百九十一萬四千四百元及
    自起訴狀繕本送達翌日起至清償日止，按年息百分之五計算利息之判決，均無理
    由，應予駁回。原審就被上訴人先位請求為交付前開數量股份及股票之勝訴判決
    ，並依兩造聲請，為准免假執行之宣告，尚有未合，上訴人上訴意旨指摘原判決
    不當，求予廢棄，為有理由，應由本院廢棄此部分原判決，並駁回被上訴人之先
    位及備位之訴，改判如主文第一、二項所示。
六、兩造其餘攻擊防禦方法，核與判決結果不生影響，不予一一論述，附此敘明。
七、據上論結，本件上訴為有理由。依民事訴訟法第四百五十條、第七十八條，判決
    如主文。
中      華      民      國    九十二    年      九      月    十六      日
                                民事第五庭
                                    審判長法  官  黃  熙  嫣
                                          法  官  鄭  傑  夫
                                          法  官  黃  雅  惠
右正本係照原本作成。
如不服本判決，應於收受送達後二十日內向本院提出上訴書狀，其未表明上訴理由者
，應於提出上訴後二十日內向本院補提理由書狀（均須按他造當事人之人數附繕本）
上訴時應提出委任律師或具有律師資格之人之委任狀；委任有律師資格者，另應附具
律師及格證書及釋明委任人與受任人有民事訴訟法第四百六十六條之一第一項但書或
第二項（詳附註）所定關係之釋明文書影本。
中      華      民      國    九十二    年      九      月     十八     日
                                          書記官  徐  淑  琴
附註：
民事訴訟法第四百六十六條之一（第一項、第二項）：
對於第二審判決上訴，上訴人應委任律師為訴訟代理人。但上訴人或其法定代理人具
有律師資格者，不在此限。
上訴人之配偶、三親等內之血親、二親等內之姻親，或上訴人為法人、中央或地方機
關時，其所屬專任人員具有律師資格並經法院認為適當者，亦得為第三審訴訟代理人
。


司法院資訊處製作；財團法人民間司法改革基金會備份。
